臺灣板橋地方法院民事判決　　　　　　 100年度訴字第1002號
原　　　告　合作金庫商業銀行股份有限公司
法定代理人　劉燈城
訴訟代理人　許俊卿
　　　　　　李育銘
被　　　告　林榮鋒
　　　　　　林嘉鈴
前二人共同
訴訟代理人　王昧爽律師
上列當事人間請求塗銷抵押權登記事件，本院於民國100 年7 月
11日言詞辯論終結，判決如下：
    主  文
原告之訴駁回。
訴訟費用由原告負擔。
    事實及理由
一、原告主張：緣訴外人金格彩色製版股份有限公司（下稱金格
    公司）前於民國95年8 月29日及99年6 月22日，邀同訴外人
    徐福隆（已更名為徐旭騰）、被告林榮鋒為連帶保證人，向
    原告分別借款新台幣（下同）200 萬元、300 萬元，嗣該公
    司因營運不善無預警停業，負責人徐旭騰逃匿無蹤，致尚欠
    原告250 餘萬元之借款本金及其利息尚未清償，原告對其等
    訴追並取得執行名義在案。詎料被告林榮鋒竟透過前妻鄧徵
    幸之幫助，事先獲悉該公司財務周轉困難一事，除與其妻於
    99年10月5 日辦理離婚外，再與其妹即被告林嘉鈴於99年10
    月10日成立一金額高達360 萬元之借款債權，被告林榮鋒嗣
    於99年10月19日提供其所有新北市○○區○○路180 號10樓
    之6 房地，設定第二順位普通抵押權360 萬元予被告林嘉鈴
    ，以擔保該筆借款。查上開房地目前市價640 萬元，其上雖
    已設定510 萬元之第一順位抵押權，惟被告林嘉鈴之第二順
    位普通抵押權如能予除去，則尚有百餘萬元之餘值可供原告
    債權受償。本件被告之借款及抵押權設定行為之時點出現在
    金格公司財務狀況出現困境後不久，金額高達360 萬元，且
    被告林榮鋒無需支付任何利息、遲延利息及違約金，清償期
    間更長達30年之久，其「先借款後設定」之方式亦與一般民
    間借貸之方式不同，足認被告二人間之借款及抵押權設定行
    為，均係通謀虛偽之作，依民法第87條第1 項規定應屬無效
    ，自得請求確認系爭抵押權所擔保之債權360 萬元不存在，
    並請求被告林嘉鈴將系爭抵押權設定塗銷。又即令被告二人
    間就系爭不動產所設定系爭抵押權並非通謀虛偽意思表示，
    惟被告二人為兄妹關係，被告林嘉鈴對其兄被告林榮鋒所負
    債務不得諉為不知，被告林嘉鈴於行為時明知其所為設定行
    為，將使被告林榮鋒之積極財產減少，致原告無法受償，而
    被告林榮鋒名下除系爭不動產外，亦無其他財產可供原告執
    行受償，原告亦得依民法第244 條第2 項之規定，請求撤銷
    被告二人間就系爭不動產於99年10月19日所為之系爭抵押權
    設定登記行為，並請求被告林嘉鈴塗銷系爭不動產之系爭抵
    押權設定登記等語。併為先位聲明：確認被告林嘉鈴就被
    告林榮鋒所有坐落新北市○○區○○段873 地號土地之權利
    範圍10萬分之886 ，及新北市○○區○○段1595建號（即門
    牌新北市○○區○○路180 號10樓之6 ）建物之權利範圍全
    部，以新北市中和地政事務所收件字號北中地登字第280840
    號，民國99年10月19日登記，所為擔保債權額360 萬元之抵
    押權不存在。被告林嘉鈴應將上開抵押權設定登記予以塗
    銷。備位聲明：被告間就系爭不動產於99年10月19日所為
    之系爭抵押權設定應予撤銷。被告林嘉鈴應將上開抵押權
    設定登記予以塗銷。
二、被告則以：被告林嘉鈴借款給被告林榮鋒之事宜，是在99年
    10月間雙方商定借款金額360 萬元，並以林榮鋒所有系爭房
    地設定抵押權作為借款擔保，被告林榮鋒於99年10月10日簽
    立360 萬元之借款證，雙方簽妥土地、建物抵押權設定契約
    書，99年10月15日將抵押權設定契約書送中和地政事務所收
    件，99年10月19日抵押權設定登記完成。被告林嘉鈴於99年
    10月18日將出借款360 萬元分三次各170 萬元、150 萬元、
    40萬元匯入被告林榮鋒之帳戶。被告林嘉鈴自88年起擔任國
    小老師，月薪5 萬餘元，因夫家環境小康，無經濟壓力，被
    告林嘉鈴確有財力借款他人。被告林榮鋒平日甚少與金格公
    司或其負責人來往，始終不知金格公司停業之事，妻子雖在
    該公司任職，但因夫妻不和，不知金格公司停業之事。96年
    至98年間因被告林榮鋒私下向親戚借款合計360 萬元，年久
    未還，事為被告之母知悉，甚為生氣，認為積欠親戚鉅款日
    久不還甚為丟臉，固央求被告林嘉鈴借款給被告林榮鋒還債
    ，被告林嘉鈴以兄長債信不佳，且與兄長感情不睦，借款可
    能有去無回而不願涉入，林母無奈要求林榮鋒將所有系爭房
    地設定第二順位抵押權予被告林嘉鈴作為借款之擔保，被告
    林嘉鈴念及手足之情，將來能收回本金即屬萬幸，所以約定
    免收利息，此乃事理之常。被告林榮鋒收到360 萬元匯款後
    ，立即清償訴外人賴樹楠夫妻及其他債權人。被告林榮鋒僅
    是早年為金格公司作保，並非借款，做保之事早已忘記，更
    不知金格公司停業之事，被告林嘉鈴始終不知兄長為金格公
    司做保之事，被告林嘉鈴已將借款360 萬元給付被告林榮鋒
    ，並設定抵押權以資擔保，兩被告間並無虛偽意思表示之情
    事，原告之訴顯有誤會等語，資為抗辯。並聲明：請求駁回
    原告先位聲明及備位聲明之訴。
三、兩造不爭執之事項：
（一）被告林榮鋒為坐落新北市○○區○○段873 地號暨其上門
      牌號碼圓通路180 號10樓之6 、建號為1595號建物之所有
      權人。
（二）被告林榮鋒將系爭不動產設定擔保債務為360 萬元之第二
      順位普通抵押權予被告林嘉鈴，申請登記時間為99年10月
      15日，登記申請書記載原因發生日期為99年10月10日，登
      記日期為99年10月19日。
（三）原告前向臺灣臺北地方法院起訴請求被告林榮鋒清償借款
      ，經臺灣臺北地方法院於99年12月30日以99年度訴字第53
      03號民事判決原告全部勝訴確定在案。
四、兩造爭執之事項：
（一）被告林榮鋒、林嘉鈴間就系爭不動產於99年10月19日設定
      設定系爭抵押權是否通謀虛偽意思表示？是否無效？原告
      得否請求被告林嘉鈴將系爭抵押權設定登記予以塗銷？
（二）被告林嘉鈴於設定系爭抵押權之時，是否明知有損害於原
      告之權利？有無害及原告之債權？原告得否依據民法第
      244 條第2 項之規定請求撤銷被告間設定系爭抵押權之行
      為並請求塗銷？
五、得心證之理由：
（一）被告林榮鋒、林嘉鈴間就系爭不動產於99年10月19日設定
      設定系爭抵押權是否通謀虛偽意思表示？是否無效？原告
      得否請求被告林嘉鈴將系爭抵押權設定登記予以塗銷？
  １、按當事人主張有利於己之事實者，就其事實有舉證之責任
      ，民事訴訟法第277 條定有明文。查本件原告之訴不論係
      先位訴訟主張被告間通謀虛偽意思表示，抑備位訴訟主張
      被告詐害債權，均應由原告就該事實負舉證責任。
  ２、原告雖主張被告間就系爭房地設定抵押權之行為係屬通謀
      虛偽意思表示，惟原告僅係以被告為兄妹關係及設定抵押
      權之時間而為如此推論，並未提出其他證據以實其說，尚
      難認已盡舉證之責。
  ３、再者，被告對被告間有借貸關係之事實，業據其等提出借
      用證、抵押權設定契約書、他項權利證明書各1 件、被告
      林嘉鈴匯款予被告林榮鋒之礁溪郵局跨行匯款申請書2 件
      、合作金庫礁溪分行匯款申請書、被告林嘉鈴之存摺影本
      各1 件、被告林榮鋒為匯款人之台灣中小企業銀行匯款申
      請書4 件附卷可參（見本院卷第53頁至第60頁），觀之上
      開證物其中被告林嘉鈴於99年10月18日分別匯款170 萬元
      、150 萬元、40萬元，合計360 萬元予被告林榮鋒；而林
      榮鋒於當日分別匯款訴外人賴樹楠、游桂櫻、林鈺卿、林
      信志各100 萬元、150 萬元、50萬元、50萬元，核與被告
      所陳借款及設定抵押權之過程相符。綜觀兩造之主張及舉
      證，堪信被告辯稱被告林榮鋒有向被告林嘉鈴嬌借款360
      萬元一節為真實可採。故原告主張被告間就系爭房地所為
      設定360 萬元抵押權之行為係屬通謀虛偽意思表示云云，
      顯不可採。因此被告請求被告林嘉鈴將系爭抵押權設定登
      記予以塗銷，自屬無據。
（二）被告林嘉鈴於設定系爭抵押權之時，是否明知有損害於原
      告之權利？有無害及原告之債權？原告得否依據民法第
      244 條第2 項之規定請求撤銷被告間設定系爭抵押權之行
      為並請求塗銷？
  １、按民法第244 條第2 項規定債務人所為之有償行為，於行
      為時明知有損害於債權人之權利者，以受益人於受益時亦
      知其情事者為限，債權人得聲請法院撤銷之。故債權人欲
      聲請法院撤銷債務人之有償行為，必債務人及受益人於行
      為時均明知有損害於債權人之權利。
  ２、如前所述，被告林嘉鈴確有借款360 萬元予被告林榮鋒，
      則被告林嘉鈴為求保全債權，因而就被告林榮鋒所有之系
      爭房地設定抵押權，尚難認與常情有違，且縱然被告林嘉
      鈴借款予被告林榮鋒時已知悉被告林榮鋒向賴樹楠、游桂
      櫻、林鈺卿、林信志等人借款之事實，亦不足認定被告林
      嘉鈴已知悉被告林榮鋒積欠之全部債務，原告既未舉證證
      明被告林嘉鈴就系爭房地設定抵押權時已明知被告林榮鋒
      有向原告借款未還之事實，即難謂被告林嘉鈴於抵押權設
      定時有明知有損害原告債權之情事，因此，原告請求撤銷
      被告就系爭房地設定抵押權之行為，亦不足取。
五、綜上所述，原告先位之訴主張被告就系爭房地設定抵押權之
    行為係屬通謀虛偽意思表示而無效，並請求塗銷上開抵押權
    設定，及備位之訴主張被告就系爭房地設定抵押權之行為係
    屬詐害原告債權之行為，請求撤銷該抵押權設定行為，並塗
    銷抵押權設定，均屬無據，應予駁回。
六、本件事證已臻明確，兩造其餘攻防，核與判決結果不生影響
    ，爰不一一論述，附此敘明。
七、據上論結，原告之訴為無理由，依民事訴訟法第78條，判決
    如主文。
中    華    民    國  100     年    7     月    29    日
                  民事第二庭    法  官  連育群
以上正本係照原本作成
如對本判決上訴，須於判決送達後20日內向本院提出上訴狀。如
委任律師提起上訴者，應一併繳納上訴審裁判費。
中    華    民    國  100     年    7     月    29    日
                                書記官  溫婷雅